【裁判字號】    95,判,1786
【裁判日期】    951031
【裁判案由】    商標異議
【裁判全文】
最  高  行  政  法  院  判  決
                                     95年度判字第01786號
上  訴  人  宜蘭食品工業股份有限公司
代  表  人  丙○○
                              送達代收人  甲○○
                              市○○○路72號
被 上訴 人  經濟部智慧財產局
代  表  人  丁○○
參  加  人  旺家食品有限公司
代  表  人  乙○○
上列當事人間因商標異議事件，上訴人對於中華民國94年6月15
日臺北高等行政法院93年度訴字第1380號判決，提起上訴。本院
判決如下：
    主  文
上訴駁回。
上訴審訴訟費用由上訴人負擔。
    理  由
一、本件上訴人主張：按修正前商標法第37條所列商標圖樣不得
    註冊之原因，其中第11款規定：「有他人之肖像、法人及其
    他團體或全國著名之商號名稱或姓名、藝名、筆名、字號，
    未得其承諾者」，今系爭商標「旺家」乃為上訴人已得設立
    於民國77年之案外人旺家貿易股份有限公司之同意而以其公
    司名稱之特取部分「旺家」作為系爭商標圖樣申請註冊，故
    上訴人並非未得承諾，原判決未適當適用前述法條，係屬判
    決適用法規不當之顯違背法令。再者，按修正後商標法第90
    條規定「本法中華民國92年4月29日條正施行前，已提出異
    議，尚未異議審定之案件，以本法修正施行前及本法修正施
    行後之規定均為違法事由為限，始撤銷其註冊。」故依照法
    條文義解釋，只要係於民國92年4月29日之後提出異議而尚
    未異議審定之案件，被上訴人均需審查修正前及修正後之規
    定方能作出處分。今參加人旺家食品向被上訴人提出異議之
    時間為民國92年4月28日，按照上述法條之文義解釋，被上
    訴人於審查時應就修法前後之規定均為審查，原判決中提及
    現行商標法係於民國92年4月29日經立法院三讀通過，民國
    92年5月28日總統令修正公佈於六個月後實行，施行日應為
    民國92年11月28日，故本件異議案應適用修法前之規定而非
    修法前及修法後之規定云云。上訴人認為，凡國家欲以其公
    權力干涉人民權利時，均需法律有明確之規定方能為之。此
    觀刑事法之「罪刑法定主義」及行政法之「依法行政」等原
    則可得知，今商標法第90條明明於條文中規定只要係於民國
    92年4月29日以前提出之異議且尚未審定之案件，被上訴人
    就必需一併審查修法前及修法時之規定，但被上訴人卻以法
    律頒布之程序推翻條文中之規定，此舉將使商標法90條形同
    具文。原判決有適用法規不當之違背法令。為此，請撤銷訴
    願決定及原處分。
二、被上訴人未提出答辯狀。
三、原審斟酌全辯論意旨及調查證據之結果，以：經查，系爭商
    標圖樣上之中文「旺家」二字，與參加人公司名稱特取部分
    「旺家」相同，且系爭商標所指定使用之黑豆、果凍、椰果
    凍、蒟蒻製成之果凍、花生米、核桃仁、杏仁果、阿月渾子
    果實、大豆乾製果蔬、蜜餞、脫水果蔬、糖漬果蔬、油炸果
    蔬片、油炸馬鈴薯脆片等商品，與參加人營業執照登載所營
    事業第2項「一般食品之買賣」及實際經營之「什錦豆、芝
    麻花生豆、南瓜子、果凍、洋芋片」等商品，依一般社會通
    念及市場交易情形，二者核屬同一或類似之商品；又系爭商
    標之申請註冊日為91年5月30日亦較參加人設立登記日86年1
    月31日為晚；從而，本件上訴人未徵得參加人之承諾，逕以
    相同之中文「旺家」二字作為系爭商標圖樣申請註冊，自有
    首揭商標法第37條第11款規定之適用。上訴人雖訴稱案外人
    旺家貿易股份有限公司經主管機關核准設立於民國77年間，
    早於參加人核准設立登記日，且其獲准之營業項目中包含有
    食品及飲料零售業；而其與該公司間訂有代工契約，並已徵
    得該公司之承諾，以其公司名稱之特取部分「旺家」二字作
    為系爭商標圖樣申請註冊，自無首揭法條規定之適用云云。
    惟查首揭法條規定之適用，係以未經他法人之承諾，逕以該
    他法人名稱之特取部分作為商標圖樣，復指定使用於與他法
    人所營事業同一或類似商品申請註冊，即為已足；至於申請
    註冊之商標是否已另徵得具有相同公司名稱特取部分之其他
    法人承諾及其他法人設立登記之先後為何，要非所問。是以
    ，本件系爭商標圖樣上之中文「旺家」二字，既與參加人之
    名稱特取部分「旺家」相同，且於參加人設立登記後，始向
    被上訴人申請註冊，依法自應徵得參加人之承諾，始得申請
    註冊。另上訴人所稱系爭商標之申請註冊，已徵得設立登記
    在先之案外人旺家貿易股份有限公司之承諾乙節，核屬案外
    人旺家貿易股份有限公司不得再以系爭商標之申請註冊有違
    首揭法條規定，對之提起異議及申請評定而已，要難執為本
    件系爭商標之申請註冊無違首揭法條規定之論據。綜上所述
    ，系爭商標有違異議審定時商標法第37條第11款之規定，上
    訴人所訴核不足採。從而，被上訴人為系爭商標之審定應為
    撤銷之處分，洵無違誤，訴願決定予以維持，亦無不合。因
    而為上訴人敗訴之判決。
四、本院按商標圖樣有他人之肖像、法人及其他團體或全國著名
    之商號名稱或姓名、藝名、筆名、字號，未得其承諾者，不
    得申請註冊。但商號或法人營業範圍內之商品，與申請註冊
    之商標所指定之商品非同一或類似者，不在此限，為系爭商
    標異議審定時即修正前商標法第37條第11款所明定。又所稱
    法人及其他團體或全國著名商號之名稱，指其特取部分而言
    。商號或法人營業範圍內之商品，以商號或法人所登記之營
    業項目為準；如登記之營業項目未載明具體商品者，參酌實
    際經營之項目認定之，同法施行細則第32條第1項復定有明
    文。本件上訴人於民國91年5月30日以「旺家」商標，指定
    使用於當時商標法施行細則第49條所定商品及服務分類表第
    29類之牛奶、羊奶、調味乳、果汁牛奶、黑豆、果凍、椰果
    凍、蒟蒻製成之果凍、花生米、核桃仁、杏仁果、阿月渾子
    果實、大豆、乾製果蔬、蜜餞、脫水果蔬、糖漬果蔬，油炸
    果蔬片、油炸馬鈴薯脆片、豆乾、素食高湯等商品，向被上
    訴人申請註冊，經被上訴人核准列為審定第0000000號商標
    。嗣參加人以系爭商標有違當時商標法第37條第11款之規定
    ，對之提起異議，案經被上訴人審查，以92年11月13日中台
    異字第920908號商標異議審定書為系爭商標之審定應予撤銷
    之處分。上訴人不服，循序提起本件行政訴訟。原審法院因
    認本件撤銷訴訟之結果，參加人之權利或法律上利益將受損
    害，爰依職權裁定命獨立參加被上訴人之訴訟。查系爭商標
    圖樣上之中文「旺家」二字，與參加人公司名稱特取部分「
    旺家」相同，且系爭商標所指定使用之黑豆、果凍、椰果凍
    、蒟蒻製成之果凍、花生米、核桃仁、杏仁果、阿月渾子果
    實、大豆乾製果蔬、蜜餞、脫水果蔬、糖漬果蔬、油炸果蔬
    片、油炸馬鈴薯脆片等商品，依一般社會通念及市場交易情
    形，二者核屬同一或類似之商品；又系爭商標申請註冊時，
    既未得參加人之承諾，自有行為時商標法第37條第11款規定
    之適用。被上訴人為系爭商標之審定應為撤銷之處分，訴願
    決定予以維持，均無不合，原審併予維持，並駁回上訴人在
    原審之訴，經核於法尚無違誤。上訴意旨略以：原判決未適
    用92年4月29日修正前及修正後之商標法，僅適用修正前之
    法律，有適用法規不當之違法；上訴人係得案外人旺家貿易
    股份有限公司之同意而以其公司名稱之特取部分「旺家」作
    為系爭商標圖樣申請註冊，並非未得承諾云云。惟查92年4
    月29日修正之商標法於92年11月28日施行前，尚未為異議審
    定之案件，始適用修法前及修法後之商標法為審定，如於該
    法施行前之審定之案件，仍應適用行為時商標法，而本件異
    議案之審定時間為92年11月13日，即在該法施行前，是原判
    決認應適用行為時商標法之規定，尚無適用法規不當之違法
    。又上訴人既未得參加人之承諾，而有參加人公司之特取部
    分「旺家」，即違反行為時商標法第37條第11款之規定，至
    上訴人是否得案外人旺家貿易股份有限公司之承諾，與本案
    無涉，自難作為本件對其有利認定之依據，是原判決既無適
    用法規不當之違法，上訴人聲明廢棄原判決，難謂為有理由
    ，應予駁回。
據上論結，本件上訴為無理由，爰依行政訴訟法第255條第1項、
第98條第3項前段，判決如主文。
中    華    民    國    95    年    10    月    31    日
                  第一庭審判長法  官  葉  振  權
                              法  官  陳  秀  美
                              法  官  劉  鑫  楨
                              法  官  梁  松  雄
                              法  官  劉  介  中
以  上  正  本  證  明  與  原  本  無  異
中    華    民    國    95    年    11    月    1     日
                              書記官  郭  育  玎


司法院資訊處製作；財團法人民間司法改革基金會備份。
